【裁判字號】    98,上訴,1642
【裁判日期】    980818
【裁判案由】    誣告
【裁判全文】
臺灣高等法院刑事判決                98年度上訴字第1642號
上  訴  人
即  被  告  丙○○
選任辯護人  黃銘照律師
上列上訴人即被告因誣告案件，不服臺灣板橋地方法院九十七年
度訴字第二七０號中華民國九十八年三月十二日第一審判決（起
訴案號：臺灣板橋地方法院檢察署九十六年度偵字第二０二六四
號），提起上訴，本院判決如下：
    主  文
原判決撤銷。
丙○○未指定犯人，而向該管公務員誣告犯罪，處有期徒刑陸月
，如易科罰金，以新臺幣壹仟元折算壹日，減為有期徒刑參月，
如易科罰金，以新臺幣壹仟元折算壹日。
    事  實
一、丙○○原係址設屏東縣屏東市○○路一八四號「人愛醫院」
    院長，其於民國九十四年十一月十二日以「人愛醫院」名義
    ，與「葛萊士生技股份有限公司」（下稱葛萊士公司）簽訂
    合作經營契約書，約定人愛醫院應分階段轉讓股權予葛萊士
    公司，雙方共同參與人愛醫院之經營。嗣因中央健康保險局
    查知人愛醫院有虛報保險對象住院期間手術費用，及多刷保
    險對象健保ＩＣ卡虛報醫療費用等情事，於九十五年六月五
    日函知將停止健保特約二個月（期間自九十五年九月一日起
    至九十五年十月三十一日止），丙○○乃於九十五年六月二
    十七日交付人愛醫院登記執照及銀行帳戶之負責人私章予葛
    萊士公司保管使用，並於九十五年七月十日授權葛萊士公司
    全權處理人愛醫院之營運（含人事及負責人更換）。次於丙○○擔任人愛醫院院長期間曾向「合作金庫銀行屏中分行」
    申辦戶名為「人愛醫院丙○○」、帳號為「0000000
    00號」之支票帳戶，所領得之空白支票均由人愛醫院保管
    ，其中票號ＲＲ0000000號及ＲＲ0000000號
    、發票日均為九十五年九月二十五日、票面金額均為新臺幣
    （下同）二百萬元之支票二紙（下稱系爭二張支票），業於
    九十五年八月二十九日以「股本匯入保證票」名義，由人愛
    醫院簽發交予葛萊士公司，其後葛萊士公司因於九十五年九
    月間陸續向甲○○所經營之「松村國際股份有限公司」（下
    稱松村公司）購買藥品，乃以上開支票支付貨款。
二、丙○○明知其已交付前揭支票帳戶之私章予葛萊士公司保管
    ，並授權該公司全權處理人愛醫院之營運，且含系爭二張支
    票在內之空白支票於其授權當時均由人愛醫院保管中，並未
    遺失，因其認為葛萊士公司未履行雙方協議，匯入股款，未
    免自己受有損失，竟於同年十一月十日以上開支票遺失為由
    ，向合作金庫銀行屏中分行申辦空白支票掛失止付，除填具
    票據掛失止付通知書外，並填具遺失票據申報書交該銀行轉
    送報請屏東縣警察局協助偵查侵占遺失物罪嫌，未指定犯人
    而向該管公務員誣告他人犯罪。嗣因甲○○於九十五年十一
    月二十日將系爭二張支票存入其合作金庫銀行中和分行帳戶
    請求交換提示兌現，遭臺灣票據交換所屏東縣分所以「掛失
    空白票據」為由退票，同時函請臺北縣政府警察局中和分局
    偵查，丙○○於九十五年十二月二十七日接獲通知前往中和
    分局製作詢問筆錄時，續承前揭犯意，向中和分局員警主示
    要追究「兌領者（即甲○○）」涉犯侵占遺失物罪嫌。其後
    ，中和分局雖仍以甲○○涉犯侵占罪嫌報請臺灣板橋地方法
    院檢察署檢察官偵辦，然經該署檢察官偵查後，認其侵占遺
    失物罪嫌不足，而於九十六年二月十二日以九十六年度偵字
    第二二六一號作成不起訴處分確定，嗣甲○○於九十六年四
    月十二日對丙○○提出誣告告訴，因而查悉上情。
三、案經被害人甲○○訴請臺灣板橋地方法院檢察署檢察官偵查
    起訴。
    理  由
壹、程序部分：
一、按被告以外之人於審判外之言詞或書面陳述，除法律有規定
    者外，不得作為證據；又被告以外之人於審判外之陳述，雖
    不符合同法第一百五十九條之一至第一百五十九條之四之規
    定，但經當事人於審判程序同意作為證據，法院審酌該言詞
    陳述或書面陳述作成時之情況認為適當者，亦得為證據。當
    事人、代理人或辯護人於法院調查證據時知有第一百五十九
    條第一項不得為證據之情形，而未於言詞辯論終結前聲明異
    議者，視為有前項之同意，刑事訴訟法第一百五十九條第一
    項及第一百五十九條之五分別定有明文。經查，本判決下列
    所引用各該被告以外之人於審判外之陳述（包含書面陳述）
    ，雖屬傳聞證據，但檢察官、被告及辯護人於本院準備程序
    及審判期日中，均同意此部分之證據有證據能力，且迄至言
    詞辯論終結前亦未撤回前開同意，本院審酌上開證據資料製
    作時之情況，尚無違法不當及證明力明顯過低之瑕疵，亦認
    以之作為證據應屬適當，故揆諸前開刑事訴訟法第一百五十
    九條之五規定，認前揭證據資料均有證據能力，合先敘明。
二、依刑事訴訟法第一百五十八條之四規定，除法律另有規定外
    ，實施刑事訴訟程序之公務員因違背法定程序取得之證據，
    其有無證據能力之認定，應審酌人權保障及公共利益之均衡
    維護。本案有關非供述證據部分，被告及辯護人並不爭執其
    證據能力，本院亦查無證據證明係公務員違背法定程序所取
    得，而有害人權保障及公共利益之情形，依刑事訴訟法第一
    百五十八條之四反面解釋，認亦有證據能力。
貳、實體部分：
一、訊據上訴人即被告丙○○固坦承於上揭時地，向合作金庫銀
    行屏中分行掛失止付系爭支票之事實不諱，但矢口否認被訴
    誣告之犯行，辯稱：伊任職人愛醫院院長期間，並未簽發系
    爭二張支票，伊雖曾於九十五年六月二十七日將該支票帳戶
    之負責人私章交予戊○○保管，但其後因葛萊士公司並未依
    約匯入款項，戊○○乃將該私章交還被告，現仍為被告保管
    中，系爭二張支票之開票流程尚未完成，且伊於九十五年八
    月二十九日已非人愛醫院負責人，當無可能授權他人簽發該
    二張支票；伊辦理掛失止付及對甲○○提出侵占告訴，目的
    僅係為保障自身權益，並無使其受刑事處分之意圖云云。而
    辯護人則為被告辯稱：（一）人愛醫院為獨資，並非合夥，
    其後被告雖與葛萊士公司簽訂合作經營契約書並同意轉讓部
    分股份予該公司，但該公司僅為隱名合夥，不影響人愛醫院
    仍為獨資事業之本質。次依屏東縣衛生局函覆鈞院之函文，
    可知人愛醫院之負責人自九十五年八月二十五日起，即變更
    為戊○○，此與九十五年八月二十四日以被告為負責人之人
    愛醫院，顯係不同權利主體，亦即以被告為負責人之人愛醫
    院自九十五年八月二十五日起已不存在，人愛醫院如欲簽發
    票據，應以負責人為戊○○之人愛醫院名義為之，始屬有效
    。從而，不論系爭二張支票之簽發時間，是在九十五年八月
    二十九日當日或其後一、二日，此時被告既已非人愛醫院負
    責人，當無可能同意授權簽發支票；況由人愛醫院簽發系爭
    二張支票時所附應附憑單上，並無主管蓋章，可知其會計作
    帳程序尚未完成，益徵該二張支票乃遭人盜開使用，而非被
    告授權所為；（二）被告於九十五年八月二十三日即已不再
    經營人愛醫院而結束營業，而葛萊士公司卻於九十五年八月
    二十五日，以戊○○為負責人申請重新開業，則原本以「人
    愛醫院丙○○」為戶名、帳號為000000000號之支
    票帳戶空白支票三十多張，理應歸還被告。然而，葛萊士公
    司竟未主動將之交還被告，迨被告於九十五年九月間，因聽
    聞有人欲提示交換前揭支票帳戶之另二張空白支票，乃於九
    十五年十月十日邀庚○○前往人愛醫院，欲索回前揭支票帳
    戶空白支票時，人愛醫院院長戊○○及執行長乙○○卻均稱
    ：該等空白支票已不知去向而找不到。其後，果有二張面額
    分別為七百萬元、一百萬元之系爭支票帳戶支票，於九十五
    年十月二十五日及九十五年十一月一日遭人提示交換退票，
    被告始於九十五年十一月十日向合作金庫銀行屏中分行申辦
    三十一張空白支票（含系爭二張支票在內）掛失止付。被告
    確實係因找不到前揭三十一張空白支票，為保護自身權益始
    申請掛失止付，屬正當權利之行使，並無誣告犯意云云。
二、惟查：
（一）被告係址設屏東縣屏東市○○路一八四號「人愛醫院」院
      長，其於九十四年十一月十二日以人愛醫院名義與葛萊士
      公司簽訂合作經營契約書，約定人愛醫院應分階段轉讓股
      權予葛萊士公司，雙方共同參與人愛醫院之經營；嗣被告
      於九十五年六月二十七日交付人愛醫院登記執照，及銀行
      帳戶之負責人私章予葛萊士公司保管使用，並於九十五年
      七月十日授權葛萊士公司全權處理人愛醫院之營運（含人
      事及負責人更換）；又被告擔任人愛醫院院長期間，曾向
      合作金庫銀行屏中分行申辦戶名為「人愛醫院丙○○」、
      帳號為「000000000號」之支票帳戶，所領得之
      空白支票均由人愛醫院保管；另被告於同年十一月十日向
      合作金庫銀行屏中分行，針對含系爭二張支票在內之三十
      一張支票申辦空白支票掛失止付，除填具票據掛失止付通
      知書外，並填具遺失票據申報書交該銀行，再轉送屏東縣
      警察局請求協助偵查侵占遺失物罪嫌。嗣因被害人甲○○
      於九十五年十一月二十日，將系爭二張支票存入其合作金
      庫銀行中和分行帳戶請求交換提示兌現，遭臺灣票據交換
      所屏東縣分所以「掛失空白票據」為由退票，同時函請臺
      北縣政府警察局中和分局協助偵查。被告於九十五年十二
      月二十七日接獲通知前往中和分局製作詢問筆錄時，即對
      「兌領者（即甲○○）」提出侵占告訴等情，業據被告在
      原審及本院審理中供承在卷，核與證人即人愛醫院出納丁○○於偵訊時具結證稱：「（你有保管支票？）我都放在
      金庫內。」「票據最後全交給葛萊士。」等語（九十六年
      度偵字二０二六四卷第五十七頁）相符，並有合作經營契
      約書、切結書（九十六年度偵字第二二六一號卷第二十四
      至二十八頁、第三十二至三十三頁）、掛失止付票據提示
      人資料查報表、系爭二張支票正反面及退票理由書、掛失
      止付通知書、遺失支票申報書及其附表（同前卷第八至十
      四頁）、被告九十五年十二月二十七日警詢筆錄（同前卷
      第六頁）附卷可稽，自堪採信。
（二）被告於九十四年十一月十二日與葛萊士公司簽訂合作經營
      契約書後，業於九十五年六月二十七日交付人愛醫院登記
      執照及銀行帳戶之負責人私章予葛萊士公司保管使用，並
      於九十五年七月十日授權葛萊士公司全權處理人愛醫院之
      營運（含人事及負責人更換）。另被告擔任人愛醫院院長
      期間曾向合作金庫銀行屏中分行申辦上開支票帳戶，所領
      得之空白支票均由人愛醫院保管等情，既經認定如前，則
      其對於前揭領得之空白支票（含系爭二張支票）均由人愛
      醫院保管，且葛萊士公司已獲授權使用其所交付之負責人
      私章簽發支票等情，均難諉為不知。其次，依被告所書立
      之三張切結書記載：「本人丙○○同意將人愛醫院之管理
      經營委由葛萊士生技股份有限公司全權處理，本人願將醫
      院負責人印鑑交由該公司派駐之代表人保管及運用」「本
      人於２００６／０６／２６繳出醫院負責人小章（醫院登
      記執照/銀行各帳戶）」「本人同意授權葛萊士生技股份
      有限公司全權處理醫院的營運（含人事及負責人更換）皆
      由葛萊士生技股份有限公司處理」等語（九十六年度偵字
      第二二六一號卷第二十八、三十二、三十三頁），可知被
      告將其銀行帳戶負責人私章交予葛萊士公司時，已授權其
      全權處理與人愛醫院經營之一切事項，當然亦包含以該私
      章簽發系爭支票帳戶之支票，且其授權當時並未限定授權
      期限。倘被告認葛萊士公司未履行雙方承諾，欲終止授權
      ，依法應另向葛萊士公司為終止授權之意思表示，再請求
      返還票據，其捨此不為，明知支票所在，並非遺失或遭竊
      ，逕向開戶銀行申請掛失止付，自於法有違。
（三）被告辯稱：其於九十五年八月二十五日以後迄至九十五年
      十一月十日申請掛失為止，曾向戊○○、乙○○及己○○
      詢問系爭支票帳戶之空白支票下落未獲，始予掛失云云。
      但此三人既均非葛萊士公司之代表人，本無代理該公司接
      受其終止意思表示之權能。何況證人戊○○於偵訊時係具
      結證稱：「（有無跟被告說支票不見了？）我是找不到，
      但我不記得有無跟他說這句話，那天我是有去找支票，那
      天很忙，我記不清楚。」等語（九十六年度偵字第二０二
      六四號卷第四十八頁）；證人乙○○於偵訊時亦具結證稱
      ：「（有無跟被告說支票不見了？）沒有。」「庚○○說
      『我有跟被告說：支票不見了及戊○○有說找不到，可能
      在總裁那邊』不實在。」等語（同前卷第十四、十五頁）
      ；另證人己○○於偵訊時具結證稱：「我沒有告知被告支
      票遺失或被何人拿走。」「九十五年八月二十三日被告在
      人愛醫院交接院長職務時，我沒有發現遺失空白支票。」
      等語（同前卷第五十六、五十七頁）。是此三人既未明確
      告知系爭支票帳戶之空白支票業已遺失，衡情即難斷定該
      等支票業於九十五年八月二十三日在人愛醫院遺失。其後
      縱有另二張面額分別為七百萬元、一百萬元之系爭支票帳
      戶支票，先後於九十五年十月二十五日及九十五年十一月
      一日遭人提示交換退票，然被告既已授權葛來士公司簽發
      系爭支票帳戶支票，理應即向該公司查詢支票有無遺失或
      遭他人盜開使用情事，而非逕自認定該等支票業於九十五
      年八月二十三日在人愛醫院遺失，並誣指不特定之人涉犯
      侵占遺失物罪嫌。
（四）被害人甲○○取得系爭二張支票提示，乃因葛萊士公司於
      九十五年九月間，陸續向甲○○所經營之松村公司購買藥
      品，並以上開支票支付貨款乙節，業據被害人甲○○於本
      院審理中結證明確（本院卷第六十二、六十三頁），核與
      證人即葛萊士公司會計葉素言於偵訊時所證相符，並有松
      村公司所開立之統一發票十二張在卷可查（九十六年度偵
      字第二二六一號第五至十二頁）。被告於偵訊時對此事實
      亦無爭執（他字卷第二十二頁），於本院審理中改稱藥品
      交易之事不實云云，但無法舉證，自無可採。況有無藥品
      交易係被害人甲○○取得支票之原因而已，被害人甲○○
      取得系爭二張支票乃經由葛萊士公司轉讓取得，自屬適法
      ，並非侵占遺失物。其次，被告既知其已授權葛萊士公司
      簽發系爭支票帳戶支票，且無任何事證足以推認該等支票
      業已遺失，按理應仍由葛萊士公司保管使用中。被告明知
      此情，卻未循合法途徑直接向葛萊士公司終止授權並請求
      返還支票，逕向銀行掛失止付，顯有使不特定之執票人受
      刑事處分之意圖。其後，中和分局雖仍以甲○○涉犯侵占
      罪嫌報請臺灣板橋地方法院檢察署檢察官偵辦，然經該署
      檢察官偵查後，認其侵占遺失物罪嫌不足，而於九十六年
      二月十二日以九十六年度偵字第二二六一號作成不起訴處
      分確定，有該不起訴處分書在卷可查（九十六年度偵字第
      二二六一號卷第五十四、五十五頁），亦足佐證被告有誣
      指甲○○侵占遺失物之事實。
（五）又屏東縣衛生局函覆原審之函文，雖指人愛醫院之負責人
      自九十五年八月二十五日起即變更為戊○○，被告執此辯
      稱：戊○○之人愛醫院與被告擔任負責人之人愛醫院，係
      不同之權利主體，九十五年八月二十五日起，人愛醫院如
      欲簽發票據，應以負責人為戊○○之人愛醫院名義為之，
      始屬有效云云。然民事上之權利義務主體分成自然人及法
      人，法人按其組成性質又可分成社團法人及財團法人，倘
      非法人，即屬自然人。本案人愛醫院顯非社團法人或財團
      法人，依據前揭說明，其本身即非獨立之權利義務主體，
      其權利義務之歸屬與其主人應屬一體。從而，以被告為負
      責人之人愛醫院固曾於九十五年八月二十四日辦理歇業，
      其後再由戊○○復以相同名稱（即人愛醫院）於九十五年
      八月二十五日登記開業，然此所稱歇業、開業，僅係主管
      機關管理醫療事業之登記，與其本身是否具有法人格無關
      ，對其先前向合作金庫銀行屏中分行申辦支票帳戶及其他
      與該支票帳戶有關之其他法律關係當然亦無影響。縱使以
      被告為負責人之人愛醫院業於九十五年八月二十四日歇業
      ，因其權利義務之歸屬係與被告同一，則在其與銀行之票
      據關係終止之前，凡以開戶印鑑章蓋於發票人欄且完成票
      據應記載事項者，付款銀行即應依約付款，不因前揭醫療
      事業登記有所更動而有改變。因此，縱使以被告為負責人
      之人愛醫院已於九十五年八月二十四日辦理歇業，而以戊○○為負責人之人愛醫院業於九十五年八月二十五日登記
      開業，被告向合作金庫銀行屏中分行申辦戶名為「人愛醫
      院丙○○」、帳號為000000000號之支票帳戶仍
      然有效，系爭二張支票發票人章既與開戶印鑑章相符，復
      已完成票據絕對必要應記載之事項，即屬有效票據，被告
      辯稱無效，容有誤會。
（六）人愛醫院簽發系爭二張支票時，內部會計所留存之應附憑
      單及轉帳傳票（九十六年度偵字第二二六一號卷第三十四
      頁），雖無管理中心、副院長、院長核章，然此僅係該醫
      院內部管理之問題，並無礙於系爭二張支票合法有效。而
      證人丁○○於本院審理中，係證稱對此支票開立經過已經
      遺忘等語，自難對被告為有利之認定。故被告執此逕謂：
      該二張支票乃遭人盜開使用，而非被告授權所為云云，乃
      其個人推測之詞，與事實不符。
（七）被告另辯稱：伊曾於九十五年六月二十七日，將該支票帳
      戶之負責人私章交予戊○○保管，但其後因葛萊士公司並
      未依約匯入款項，戊○○乃將該私章交還被告，現仍為被
      告保管中云云；然其於九十六年十一月十四日偵訊時卻稱
      ：我八月以後一直跟他們要票，他們說票是乙○○在管理
      ，一直到九十五年十月十一日才跟庚○○到醫院去找乙○○拿空白票、存摺、『印章』」（九十六年度偵字第二０
      二六四號卷第十三頁），則其系爭支票帳戶開戶印鑑章是
      否果已返還予被告，尚非無疑。縱認被告前揭所言屬實，
      系爭二張支票既係因「空白支票掛失止付」而遭退票，且
      被告於九十六年六月十二日偵訊時，復自稱：該支票所蓋
      人愛醫院大小章是真的等語（他字卷第二十二頁），則該
      二張支票發票人欄所蓋「人愛醫院丙○○」印章，應係於
      戊○○將「丙○○」開戶印鑑私章返還被告之前所蓋，其
      時間點甚至可能是在人愛醫院歇業之前。被告交付該私章
      予葛萊士公司時，既未限定使用印章簽發支票之授權範圍
      ，復無證據證明前揭蓋用被告印鑑私章所為係無權使用，
      即難逕信被告辯稱：系爭二張支票已遭他人無權盜用印章
      使用云云屬實。
    綜上所述，被告以上所辯各節顯係事後卸責避就之詞，委不
    足採，本案事證明確，被告犯行洵堪認定，應予依法論科。
三、查被告丙○○於九十五同年十一月十日，以上開支票遺失為
    由，向合作金庫銀行屏中分行申辦空白支票掛失止付時，已
    填具「遺失票據申報書」交該銀行轉送有偵查犯罪權限之機
    關，協助偵查侵占遺失物罪嫌，其未指定犯人而向該管公務
    員誣告他人犯罪之行為業已完成。而臺北縣政府警察局中和
    分局依此傳喚被害人甲○○偵查，即係本於被告前開未指明
    犯人之誣告行為而來。故被告在中和分局製作詢問筆錄時，
    表示要追究「兌領者（即甲○○）」涉犯侵占遺失物罪嫌，
    僅係再度表示其意思而已，非另行對業已受偵查之被害人甲○○為誣告行為。故核被告丙○○所為，係犯刑法第一百七
    十一條第一項之未指定犯人誣告罪，起訴書認係犯刑法第一
    百六十九條第一項之指定犯人誣告罪，依前揭說明尚有未洽
    ，應依刑事訴訟法第三百條變更起訴法條。又被告雖於本院
    審理中為認罪之表示，並請求宣告緩刑云云（見本院九十八
    年七月二十八日審理筆錄），但依其陳述內容，實質上仍有
    諸多辯解，並無自白，自不能依刑法第一百七十二條之規定
    減輕或免除其刑，附此敘明。
四、原審調查後，認被告丙○○犯行事證明確而予以論罪科刑，
    固非無見，但被告丙○○所涉係未指明犯人誣告罪，原審認
    係指明犯人誣告罪，其適用法律有誤。被告上訴否認犯行，
    依諸前揭說明固無可採，但原判決既有上開可議之處，仍屬
    無可維持，應由本院撤銷改判，並審酌被告誣指被害人甲○○涉有侵占遺失物罪嫌，浪費國家偵查犯罪之資源，應予相
    當程度之非難，兼衡其犯罪之動機、目的、智識程度、尚無
    不良素行及犯後態度等一切情狀，量處有期徒刑六月，並諭
    知易科罰金之折算標準。末查，被告丙○○犯罪時間係在九
    十六年四月二十四日以前，合於中華民國九十六年罪犯減刑
    條例第二條第一項第三款之規定，且非同條例第三條所定不
    得減刑之罪，併依上開減刑條例規定予以減刑二分之一，並
    諭知易科罰金之折算標準，以資懲儆。
據上論斷，應依刑事訴訟法第三百六十九條第一項前段、第三百
六十四條、第二百九十九條第一項前段、第三百條，刑法第一百
七十一條第一項、第四十一條第一項前段，刑法施行法第一條之
一，中華民國九十六年罪犯減刑條例第二條第一項第三款、第七
條，判決如主文。
本案經檢察官沈明倫到庭執行職務。
中    華    民    國    98    年    8     月    18    日
                  刑事第四庭  審判長法  官  陳筱珮
                                    法  官  陳玉雲
                                    法  官  鄭水銓
以上正本證明與原本無異。
檢察官如不服本判決，應於收受送達後十日內向本院提出上訴書
狀，其未敘述上訴之理由者，並得於提起上訴後十日內向本院補
提理由書狀（均須按他造當事人之人數附繕本）。
被告不得上訴。
                                    書記官  劉貞達
中    華    民    國    98    年    8     月    21    日
附錄本案論罪科刑法條全文－－
刑法第一百七十一條：
未指定犯人，而向該管公務員誣告犯罪者，處一年以下有期徒刑
、拘役或三百元以下罰金。
未指定犯人，而偽造、變造犯罪證據，或使用偽造、變造之犯罪
證據，致開始刑事訴訟程序者，亦同。


司法院資訊處製作；財團法人民間司法改革基金會備份。
